---
title: "Lab8"
output: html_document
date: "2026-04-24"
---

```{r setup, include=FALSE}
knitr::opts_chunk$set(echo = TRUE)
```


```{r setup, include=FALSE}
knitr::opts_chunk$set(
  echo = TRUE,
  warning = FALSE,
  message = FALSE
)
```

# Link de GitHub:
https://github.com/SaintPage/Lab8_DM.git



```{r}
library(tidyverse)
library(tidymodels)
library(janitor)
library(lubridate)
library(stringr)
library(broom)
```

```{r}
tmp_env <- new.env()
load("listings.RData", envir = tmp_env)

objetos <- mget(ls(tmp_env), envir = tmp_env)

listings <- objetos %>%
  keep(~ is.data.frame(.x)) %>%
  .[[1]]

listings <- listings %>%
  slice_head(n = 1000)

dim(listings)
glimpse(listings)
```

```{r}
parse_money_clean <- function(x) {
  if (is.numeric(x)) return(x)
  x %>%
    as.character() %>%
    str_replace_all("\\$", "") %>%
    str_replace_all(",", "") %>%
    str_trim() %>%
    na_if("") %>%
    as.numeric()
}

parse_percent_clean <- function(x) {
  if (is.numeric(x)) return(x)
  x %>%
    as.character() %>%
    str_replace_all("%", "") %>%
    str_trim() %>%
    na_if("") %>%
    as.numeric()
}

listings <- listings %>%
  clean_names()

if ("price" %in% names(listings)) {
  listings <- listings %>%
    mutate(price = parse_money_clean(price))
}


if ("host_response_rate" %in% names(listings)) {
  listings <- listings %>%
    mutate(host_response_rate = parse_percent_clean(host_response_rate))
}

if ("host_acceptance_rate" %in% names(listings)) {
  listings <- listings %>%
    mutate(host_acceptance_rate = parse_percent_clean(host_acceptance_rate))
}

cols_fecha <- c("host_since", "first_review", "last_review", "last_scraped")
cols_fecha <- cols_fecha[cols_fecha %in% names(listings)]

if (length(cols_fecha) > 0) {
  listings <- listings %>%
    mutate(across(all_of(cols_fecha), ~ suppressWarnings(ymd(.x))))
}

listings <- listings %>%
  select(where(~ !is.list(.x))) %>%
  mutate(across(where(is.character), as.factor))

summary(listings$price)
```


# 3. Use como variable respuesta la variable categórica que especifica si la casa es barata, media o cara

```{r}
listings <- listings %>%
clean_names()

if ("price" %in% names(listings)) {
listings <- listings %>%
mutate(price = parse_money_clean(price)) %>%
mutate(
categoria_precio = case_when(
is.na(price)               ~ NA_character_,
price <= 119               ~ "Barata",
price > 119 & price <= 323 ~ "Media",
price > 323                ~ "Cara"
)
) %>%
mutate(
categoria_precio = factor(
categoria_precio,
levels = c("Barata", "Media", "Cara")
)
) %>%
filter(!is.na(categoria_precio))
}

```


# 1. Use los mismos conjuntos de entrenamiento y prueba de las hojas de trabajo pasadas para probar el algoritmo.

```{r}
set.seed(123)

split_master <- initial_split(
  listings,
  prop = 0.80,
  strata = categoria_precio
)

train_data <- training(split_master)
test_data  <- testing(split_master)

dim(train_data)
dim(test_data)
```

```{r}
factor_cols <- names(train_data)[sapply(train_data, is.factor)]

for (col in factor_cols) {
  if (col %in% names(test_data)) {
    test_data[[col]] <- factor(test_data[[col]], levels = levels(train_data[[col]]))
  }
}
```


```{r}
vars_quitar <- intersect(
  names(train_data),
  c(
    "id", "listing_url", "scrape_id", "source", "name", "description",
    "neighborhood_overview", "picture_url", "host_id", "host_url",
    "host_name", "host_location", "host_about",
    "host_thumbnail_url", "host_picture_url",
    "license", "amenities"
  )
)

train_model <- train_data %>% select(-all_of(vars_quitar))
test_model  <- test_data  %>% select(-all_of(vars_quitar))
```


```{r}
vars_fuga <- intersect(
  names(train_model),
  c(
    "price",
    "estimated_revenue_l365d"
  )
)

train_model <- train_model %>% select(-all_of(vars_fuga))
test_model  <- test_model  %>% select(-all_of(vars_fuga))
```



# 2. Explore los datos y explique las transformaciones que debe hacerle para generar un modelo de máquinas vectoriales de soporte.

Para entrenar un modelo de máquinas vectoriales de soporte (SVM) con este conjunto de datos, primero es necesario definir la variable objetivo (por ejemplo, predecir price o clasificar room_type) y luego realizar una serie de transformaciones clave: eliminar columnas irrelevantes como identificadores, URLs y textos largos que no aportan al modelo; limpiar variables como price convirtiéndolas de texto a valores numéricos; tratar los valores faltantes eliminando columnas con demasiados nulos e imputando otros con medidas como la media o mediana; convertir variables categóricas (como property_type o host_is_superhost) en variables numéricas mediante codificación (one-hot encoding); transformar fechas en variables útiles (por ejemplo, años como anfitrión); convertir porcentajes a formato numérico; y finalmente escalar todas las variables numéricas (usando métodos como StandardScaler), ya que SVM es muy sensible a la escala, además de considerar el tratamiento de valores extremos para mejorar el rendimiento del modelo.

# 4. Genere varios (más de 2) modelos de SVM con diferentes kernels y distintos valores en los parámetros c, gamma (circular) y d (en caso de que utilice el polinomial). Puede tunear el modelo de forma automática siempre que explique los resultados

```{r}
library(tidymodels)
library(kernlab)

set.seed(123)

# Validación cruzada sobre el conjunto de entrenamiento
folds_svm <- vfold_cv(
  train_model,
  v = 5,
  strata = categoria_precio
)

# Eliminar columnas con demasiados NA antes del recipe
vars_muy_nulas <- train_model %>%
  summarise(across(everything(), ~ mean(is.na(.)))) %>%
  pivot_longer(everything(), names_to = "variable", values_to = "prop_na") %>%
  filter(prop_na > 0.80, variable != "categoria_precio") %>%
  pull(variable)

train_model <- train_model %>% select(-all_of(vars_muy_nulas))
test_model  <- test_model  %>% select(-all_of(vars_muy_nulas))

receta_svm <- recipe(categoria_precio ~ ., data = train_model) %>%
  step_date(all_date_predictors(), features = c("year", "month"), keep_original_cols = FALSE) %>%
  step_zv(all_predictors()) %>%
  step_impute_median(all_numeric_predictors()) %>%
  step_impute_mode(all_nominal_predictors()) %>%
  step_unknown(all_nominal_predictors()) %>%
  step_other(all_nominal_predictors(), threshold = 0.01) %>%
  step_dummy(all_nominal_predictors()) %>%
  step_nzv(all_predictors()) %>%
  step_normalize(all_numeric_predictors())

metricas_svm <- metric_set(accuracy, kap)
```


```{r}
# Modelo SVM lineal
svm_lineal <- svm_linear(
  mode = "classification",
  cost = tune()
) %>%
  set_engine("kernlab")

# Modelo SVM radial o circular
# En tidymodels, rbf_sigma equivale al parámetro gamma
svm_radial <- svm_rbf(
  mode = "classification",
  cost = tune(),
  rbf_sigma = tune()
) %>%
  set_engine("kernlab")

# Modelo SVM polinomial
# degree equivale al parámetro d
svm_poly <- svm_poly(
  mode = "classification",
  cost = tune(),
  degree = tune(),
  scale_factor = tune()
) %>%
  set_engine("kernlab")
```


```{r}
wf_lineal <- workflow() %>%
  add_recipe(receta_svm) %>%
  add_model(svm_lineal)

wf_radial <- workflow() %>%
  add_recipe(receta_svm) %>%
  add_model(svm_radial)

wf_poly <- workflow() %>%
  add_recipe(receta_svm) %>%
  add_model(svm_poly)
```

```{r}
grid_lineal <- tibble(
  cost = c(0.1, 1, 10, 100)
)

grid_radial <- crossing(
  cost = c(0.1, 1, 10, 100),
  rbf_sigma = c(0.001, 0.01, 0.1, 1)
)

grid_poly <- crossing(
  cost = c(0.1, 1),
  scale_factor = c(0.001, 0.01),
  degree = c(2, 3)
)
```


```{r}
ctrl <- control_grid(save_pred = TRUE)

set.seed(123)

res_lineal <- tune_grid(
  wf_lineal,
  resamples = folds_svm,
  grid = grid_lineal,
  metrics = metricas_svm,
  control = ctrl
)

res_radial <- tune_grid(
  wf_radial,
  resamples = folds_svm,
  grid = grid_radial,
  metrics = metricas_svm,
  control = ctrl
)

res_poly <- tune_grid(
  wf_poly,
  resamples = folds_svm,
  grid = grid_poly,
  metrics = metricas_svm,
  control = ctrl
)
```

# 5. Use los modelos para predecir el valor de la variable respuesta
```{r}
mejores_cv <- bind_rows(
  show_best(res_lineal, metric = "accuracy", n = 1) %>%
    mutate(kernel = "Lineal"),
  
  show_best(res_radial, metric = "accuracy", n = 1) %>%
    mutate(kernel = "Radial/Circular"),
  
  show_best(res_poly, metric = "accuracy", n = 1) %>%
    mutate(kernel = "Polinomial")
) %>%
  rename(
    C = cost,
    gamma = rbf_sigma,
    d = degree
  ) %>%
  arrange(desc(mean))

mejores_cv
```


```{r}
best_lineal <- select_best(res_lineal, metric = "accuracy")
best_radial <- select_best(res_radial, metric = "accuracy")
best_poly   <- select_best(res_poly, metric = "accuracy")
```

```{r}
evaluar_svm <- function(wf, best_params, nombre_kernel) {
  
  wf_final <- finalize_workflow(wf, best_params)
  
  fit_final <- fit(
    wf_final,
    data = train_model
  )
  
  pred <- predict(fit_final, new_data = test_model) %>%
    bind_cols(test_model %>% select(categoria_precio))
  
  metricas <- metricas_svm(
    pred,
    truth = categoria_precio,
    estimate = .pred_class
  ) %>%
    mutate(kernel = nombre_kernel, .before = 1)
  
  matriz <- conf_mat(
    pred,
    truth = categoria_precio,
    estimate = .pred_class
  )
  
  list(
    modelo = fit_final,
    predicciones = pred,
    metricas = metricas,
    matriz_confusion = matriz
  )
}

final_lineal <- evaluar_svm(wf_lineal, best_lineal, "Lineal")
final_radial <- evaluar_svm(wf_radial, best_radial, "Radial/Circular")
final_poly   <- evaluar_svm(wf_poly, best_poly, "Polinomial")

resultados_test <- bind_rows(
  final_lineal$metricas,
  final_radial$metricas,
  final_poly$metricas
) %>%
  arrange(desc(.estimate))

resultados_test
```

# 6. Haga las matrices de confusión respectivas.
```{r}
final_lineal$matriz_confusion
final_radial$matriz_confusion
final_poly$matriz_confusion
```

# 7. 

```{r Accuracy en el conjunto de ENTRENAMIENTO para cada modelo final}
acc_train <- function(modelo_final, data_train) {
  predict(modelo_final$modelo, new_data = data_train) %>%
    bind_cols(data_train %>% select(categoria_precio)) %>%
    accuracy(truth = categoria_precio, estimate = .pred_class) %>%
    pull(.estimate)
}

train_lineal <- acc_train(final_lineal, train_model)
train_radial <- acc_train(final_radial, train_model)
train_poly   <- acc_train(final_poly,   train_model)
```

```{r}
cv_lineal <- show_best(res_lineal, metric = "accuracy", n = 1)$mean
cv_radial <- show_best(res_radial, metric = "accuracy", n = 1)$mean
cv_poly   <- show_best(res_poly,   metric = "accuracy", n = 1)$mean

```

```{r}
test_lineal <- final_lineal$metricas %>% filter(.metric == "accuracy") %>% pull(.estimate)
test_radial <- final_radial$metricas %>% filter(.metric == "accuracy") %>% pull(.estimate)
test_poly   <- final_poly$metricas   %>% filter(.metric == "accuracy") %>% pull(.estimate)
```

```{r Tabla comparativa de ajuste}
tabla_ajuste <- tibble(
  Kernel      = c("Lineal", "Radial", "Polinomial"),
  Acc_Train   = round(c(train_lineal, train_radial, train_poly),   4),
  Acc_CV      = round(c(cv_lineal,    cv_radial,    cv_poly),      4),
  Acc_Test    = round(c(test_lineal,  test_radial,  test_poly),    4),
  Gap_Train_Test = round(c(train_lineal - test_lineal,
                           train_radial - test_radial,
                           train_poly   - test_poly), 4)
) %>%
  mutate(
    Diagnostico = case_when(
      Acc_Train < 0.65                          ~ "Subajuste",
      Gap_Train_Test > 0.10                     ~ "Sobreajuste",
      abs(Acc_CV - Acc_Test) > 0.05             ~ "Sobreajuste leve",
      TRUE                                      ~ "Buen ajuste"
    )
  )

print(tabla_ajuste)
```

```{r}
tabla_ajuste %>%
  pivot_longer(cols = c(Acc_Train, Acc_CV, Acc_Test),
               names_to = "Conjunto", values_to = "Accuracy") %>%
  mutate(Conjunto = factor(Conjunto,
                           levels = c("Acc_Train", "Acc_CV", "Acc_Test"),
                           labels = c("Train", "CV (5-fold)", "Test"))) %>%
  ggplot(aes(x = Kernel, y = Accuracy, fill = Conjunto)) +
  geom_col(position = "dodge") +
  geom_hline(yintercept = 0.70, linetype = "dashed", color = "gray40") +
  scale_y_continuous(limits = c(0, 1), labels = scales::percent_format()) +
  scale_fill_brewer(palette = "Set2") +
  labs(
    title    = "Comparación de accuracy: Train vs CV vs Test",
    subtitle = "Brecha Train−Test > 10 pp indica sobreajuste",
    x = "Kernel", y = "Accuracy", fill = "Conjunto"
  ) +
  theme_minimal()
```

